【裁判字號】    98,消債抗,12
【裁判日期】    980805
【裁判案由】    更生事件之抗告
【裁判全文】
臺灣臺南地方法院民事裁定            98年度消債抗字第12號
抗  告  人
即債 務 人  甲○○
代  理  人  徐朝琴律師
上列抗告人因消費者債務清理條例事件聲請更生，對於中華民國
97年12月24日本院97年度消債更字第946號裁定提起抗告，本院
裁定如下：
    主  文
抗告駁回。
抗告程序費用新臺幣壹仟元由抗告人負擔。
    理  由
一、本件抗告意旨略以：抗告人前於聲請本件更生前，即民國（
    下同）97年 6月16日便委託代理人以林聯輝律師綜合事務所
    函，併檢附法律扶助基金會台南分會消費者債務清理案件專
    用委任狀乙件、甲○○君之身分證正、反面影本及其財產及
    收支狀況說明書、債權人清冊、聯合徵信中心金融機構債權
    人清冊、國稅局所核發之財產資料清單、最近兩個年度之綜
    合所得資料清單、近期之薪資證明文件、勞工保險被保險人
    投保資料表各乙件等資料，送達最大債權銀行元大銀行，請
    求就債務清償條件為協商，元大銀行亦於97年 6月17日收受
    該等信函，惟元大銀行卻於97年 6月27日以抗告人申請文件
    不符為由，予以退函拒絕為前置協商。抗告人請求與元大銀
    行為債務協商所提出之文件資料，無一不符合上開銀行公會
    所要求者，惟元大銀行竟片面拒絕與抗告人協商，並非抗告
    人不願與債權銀行協商，因此，抗告人不得已才具狀為更生
    之聲請，是以，原審未詳加審查抗告人所提出之所有卷證資
    料，遽認抗告人未配合元大銀行補陳缺件，致遭元大銀行以
    申請文件不符規定為由退件，係可歸責於抗告人，與未依消
    費者債務清理條例為債務前置協商不無二致，故依消費者債
    務清理條例第153條及第151條第1 項之規定予以駁回云云，
    顯屬誤斷。爰提起抗告，請求廢棄原裁定，准予抗告人更生
    之聲請。
二、按債務人對於金融機構因消費借貸、自用住宅借款、信用卡
    或現金卡契約而負債務，在聲請更生或清算前，應提出債權
    人清冊，以書面向最大債權金融機構請求協商債務清償方案
    並表明共同協商之意旨；又按自債務人提出協商請求之翌日
    起逾30日不開始協商，或自開始協商之翌日起逾90日協商不
    成立，債務人得逕向法院聲請更生或清算，消費者債務清理
    條例第151條第1項及第153條分別定有明文。參諸同條例第
    151條第1項立法意旨無非認債務人對於金融機構因前開原因
    所負欠債務，其法律關係較為單純明確，金融機構並已訂有
    債務協商機制，如能協商成立，債務人不需依消債條例聲請
    更生或清算，可疏減法院負擔，有效分配司法資源，並使債
    務人得自主解決其債務，爰採行協商前置主義。是以，債務
    人對於金融機構因消費借貸等原因而負債務者，須先以書面
    向最大債權金融機構提出協商請求，且依同條例第153條之
    規定，僅於金融機構逾期不開始協商或協商不成立後，始得
    逕向法院聲請更生或清算。再按聲請更生或清算不合程式或
    不備其他要件者，法院應以裁定駁回之，為同條例第8條所
    明定。
三、本件抗告人向本院聲請更生，主張其有不能清償債務情事，
    前已於97年6月16日 委託代理人以林聯輝律師綜合事務所函
    ，併檢附法律扶助基金會台南分會消費者債務清理案件專用
    委任狀乙件、甲○○君之身分證正、反面影本及其財產及收
    支狀況說明書、債權人清冊、聯合徵信中心金融機構債權人
    清冊、國稅局所核發之財產資料清單、最近兩年度之綜合所
    得資料清單、近期之薪資證明文件、勞工保險被保險人投保
    資料表各乙件等資料，寄達予最大債權銀行元大銀行申請協
    商，已合於消費者債務清理條例第151條第1項聲請前置協商
    之要件， 惟元大銀行於97年6月17日收受抗告人協商之申請
    後，於97年6月27日以抗告人申請文件不符規定為由，予以
    退函拒絕為前置協商，是本件不開始協商程序，顯非可歸責
    於抗告人等情，惟查：
  (一)按消費者債務清理條例第151條 固僅規定應提出債權人清冊
    以書面向最大債權金融機構請求協商債務清償方案，而未列
    舉其他應提出之資料，然該立法目的係在於使債務人與多數
    債權人間得自主解決其債務，並疏減法院負擔。又全國聲請
    債務協商之債務人眾多，為統一並大量處理債務協商程序，
    並使協商前置程序順利並快速進行，中華民國銀行公會擬定
    申請協商所需文件包括：(1)前置協商申請書；(2)身分證正反
    面影本；(3)申請人財產及收支狀況說明書；(4)債權人清冊；
    (5)近2年綜合所得資料清單及最近1個月核發財產資料；(6)近
    3個月薪資證明（如無證明請出具收入切結書）；(7)勞工保
    險投保資料表及明細（如無資料可免提供）等項，並於網路
    上公告、備妥相關申請表格供債務人下載。經核前開文件均
    屬達成協商所需審核之文件（包含為確認「確為債務人本人
    申請協商」及「可能履行之協商內容」等），且較債務人向
    法院聲請更生或清算時所應提出及檢附文件簡便，而該資料
    均係債務人個人財產狀況之說明資料，並無不能提出之困難
    ；而協商前置之目的在於當事人間自主解決債務，各當事人
    負有最大的誠實協力義務，以促成協商成立，債務人對自身
    之財產、所得、收支狀況，知之最詳，且依法有誠實說明之
    義務，於適當範圍令債務人配合提出相關文件及說明，以便
    最大債權銀行依法律授權調取相關資料後，得以稽核是否詳
    實，以順利進行協商，並無不當。
  (二)抗告人因對於金融機構因消費借貸、自用住宅借款、信用卡
    或現金卡契約而負債務， 曾於97年6月16日向最大債權金融
    機構元大銀行請求共同協商債務清償方案，經元大銀行於97
    年6月17日收受申請書，於同年6月27日以抗告人申請文件不
    符規定為由予以退件等情，業據抗告人於原審及本院提出林
    聯輝律師綜合事務所函、甲○○財產及收支狀況說明書、債
    務人甲○○之債權人清冊、中華郵政掛號郵件收件回執、前
    置協商退件通知函影本各1紙在卷可稽。 經查，元大銀行依
    據銀行公會前置協商作業準則，申請前置協商需具備上開7
    項資料，惟抗告人申請前置協商時提出之文件，尚缺銀行公
    會所規定之制式「前置協商申請書」、「前置協商申請人財
    產及收支狀況說明書」，經元大銀行於97年6月18日寄發「
    前置協商補件通知函」通知抗告人於7日內補件，因抗告人
    未於期限內備齊寄回，元大銀行遂以抗告人申請文件不符規
    定為由寄發「前置協商退件通知函」，視為抗告人自始未請
    求協商，此有元大銀行98年7月8日民事陳報狀附於本院卷足
    參，足認最大債權銀行元大銀行於收受抗告人協商之申請後
    ，因抗告人未於期限內寄回通知補件之資料，始予以退件之
    事實堪為認定。而抗告人雖主張已具「前置協商退件通知函
    」及「前置協商申請人財產及收支狀況說明書」二項文件，
    惟迄未見抗告人提出符合銀行公會所規定之制式「前置協商
    申請書」、「前置協商申請人財產及收支狀況說明書」，另
    抗告人雖提出林聯輝律師綜合事務所函影本一紙，上載主旨
    ：「為代當事人甲○○君請求共同協商債務清償方案，函請
    貴公司速行安排共同協商事，請查照。」，並於本件申請狀
    除上97年8月14日所具之「甲○○財產及收支狀況說明書」
    等，惟其中林聯輝律師綜合事務所函與上揭制式「前置協商
    申請書」不符合；且該紙「甲○○財產及收支狀況說明書」
    亦係經退件後始另製作完成，益足認最大債權行要求抗告人
    補正制式「前置協商申請書」、「前置協商申請人財產及收
    支狀況說明書」等文件，並無不合，乃抗告人不予補正，最
    大債權銀行元大銀行予以退件，均符法制，而退件產生視為
    自始未開始前置協商之效果，難認本件協商有何同條例第
    153條規定提出協商請求之翌日起逾30日不開始協商，或自
    開始協商之翌日起逾90日協商不成立之情事。
  (三)再查，元大銀行予以退件既生視為自始未開始前置協商之效
    果，抗告人於收受退件通知函後，為順利進行協商，應本於
    自主解決債務之精神，主動依退件通知函所載元大銀行聯絡
    電話與承辦人員聯繫應備齊之文件，隨時重新提出申請，抗
    告人尚不得逕認所提出之資料已符合銀行公會要求，而主張
    元大銀行通知抗告人補齊資料係片面惡意拒絕協商為由，援
    引同條例第153條之規定，逕向法院聲請更生或清算。
  (四)綜上所述，本件抗告人聲請協商，並未提出必要文件，經最
    大債權銀行通知退件，則該協商程序自始並未開始，是本件
    抗告人聲請更生，不符消費者債務清理條例第151條第1項之
    規定，且上開欠缺依法亦無從補正，原審駁回其更生聲請，
    自無違誤，抗告人指摘原裁定不當，核屬無據，應予駁回。
四、據上論結，本件抗告為無理由，依消費者債務清理條例第15
    條，民事訴訟法第495條之1第1項、第449條第1項、 第95條
    、第78條，裁定如主文。
中    華    民    國    98    年    8     月    5     日
                  民事第二庭  審判長法  官  林念祖
                                    法  官  張桂美
                                    法  官  王國忠
以上正本係照原本作成。
本裁定不得抗告。
中    華    民    國    98    年    8     月    5     日
                                    書記官  黃敏純


司法院資訊處製作；財團法人民間司法改革基金會備份。
